臺灣臺南地方法院民事判決　　　　　　　　　　　　　九十三年度簡上字第八三號
　　上　訴　人　財政部國有財產局臺灣南區辦事處臺南分處
　　法定代理人　乙○○
　　訴訟代理人　甲○○
　　被 上 訴人　丙○○
右當事人間請求返還不當得利事件，上訴人對於中華民國九十三年六月十六日本院台
南簡易庭九十三年度南簡字第七八六號第一審判決提起上訴，本院判決如左：
    主  文
原判決廢棄，發回原審法院。
    事  實
甲、上訴人方面：
一、聲明：
（一）原判決廢棄。
（二）被上訴人應給付上訴人新台幣貳拾肆萬陸仟貳佰零捌元，及自起訴狀繕本送達
      被上訴人翌日起，至清償日止，按週年利率百分之五計算之利息。
（三）第一、二審訴訟費用由被上訴人負擔。
二、陳述：除與原判決記載相同者，茲引用之外，補稱：
（一）依據財政部國有財產局組織條例第二條、第十條及財政部國有財產局台灣各區
      辦事處組織規程第六條之規定，上訴人承國有財產局之命，對外以上訴人之名
      義代理中華民國管理、處分台南縣、市內之國有土地，經營出租、出售及使用
      補償金（不當得利）之催收等相關業務，為財政部國有財產局所設立之分支機
      構，合先敘明。
（二）依最高法院四十年臺上字第一０五號及六十六年臺上字第三四七０號判例意旨
      ，認為無論係總公司或分公司起訴或被訴，皆有當事人能力，亦為適格之當事
      人，既然上訴人依據前揭法令規定，為財政部國有財產局所設之分支機構，對
      外以上訴人之名義代理中華民國管理、處分台南縣、市內之國有土地，經營出
      租、出售及使用補償金（不當得利）之催收等相關業務，故依前揭判例所示，
      就上訴人所承辦之業務範圍內涉訟時，上訴人自有當事人能力，亦為適格之當
      事人，原審不察，率爾判決駁回上訴人於第一審之訴，無法茍同。
（三）另被上訴人無權占用系爭國有土地，於台灣省政府委託台南市政府代管期間，
      台南市政府依據民法第一百七十九條不當得利法則通知被上訴人繳納民國八十
      二年七月一日起至八十七年六月三十日止之使用補償金計新台幣（下同）壹拾
      伍萬壹仟伍佰貳拾貳元，然被上訴人於八十七年十一月間向該府對上述金額辦
      理分期付款，自八十七年十一月三十日起至九十二年十月三十一日止，共分六
      十期五年繳納，每月為一期，於每月月底前繳納當期應繳金額，惟被上訴人僅
      繳納第一期至第十一期之分期付款共計貳萬柒仟柒佰捌拾陸元，自第十二期之
      後之分期付款共計壹拾貳萬仟柒佰拾陸元，均未如期繳納。依據台灣省政
      府功能業務與組織調整暫行條例第八條之規定，精省後，台灣省省有資產及負
      債，由國家概括承受，非公用財產由國有財產局管理，並概括承受原債權人之
      債權，故上訴人自得請求被上訴人給付分期付款金共計壹拾貳萬仟柒佰拾
      陸元。
（四）又被上訴人無權占用系爭國有土地面積約五十平方公尺，故上訴人依據最高法
      院臺上字第一六九五號判例，及民法第一百七十九條、土地法第一０五條準用
      同法第九十七條規定、平均地權條例第十六條及其施行細則第二十一條之規定
      ，請求被上訴人應給付八十八年七月一日起至九十三年二月二十九日止，共計
      壹拾貳萬貳仟肆佰柒拾貳元之不當得利金額，連同被上訴人於台南市政府代管
      期間所積欠之分期付款壹拾貳萬仟柒佰拾陸元，共計貳拾肆萬陸仟貳佰零
      捌元。
三、證據：援用第一審所提證據，補提法令節錄一份為證。
乙、被上訴人方面：
    被上訴人未於言詞辯論期日到場，亦未提出書狀作何聲明或陳述。
    理　由
一、按第一審之訴訟程序有重大之瑕疵者，第二審法院得廢棄原判決，而將該事件發
    回原法院。但以因維持審級制度認為必要時為限。民事訴訟法第四百五十一條第
    一項定有明文。再按第四百五十一條第一項及前條第二項之判決，得不經言詞辯
    論為之，同法第四百五十三條亦定有明文。又此些規定，依同法第四百三十六條
    之一第三項規定，於簡易訴訟程序事件之第二審上訴程序準用之。
二、查本件上訴人係國有財產局依財政部國有財產局組織條例第十條規定所設之分支
    機構，依財政部國有財產局各地區辦事處組織條例通則第三條等之規定，各地區
    辦事處承國有財產局之命，掌理轄區內國有財產之清查、管理、處理、改良及利
    用等事項（第一至四項），觀其掌理事項，幾乎與國有財產局本局相同，顯見上
    訴人係國有財產局之分支機構，則依過去實務上見解，就分公司及各政府機關之
    分支機構於其業務範圍內，均寬認其當事人能力及當事人適格，以便利訴訟之進
    行及紛爭之解決。經查，本件訴訟既係在上訴人之轄區內，且上訴人請求之主要
    原因事實亦係基於被上訴人在上訴人所管理之財產上無權占有後所產生之不當得
    利情形，自係屬其業務範圍內之事項訟，上訴人應有當事人能力，且自得為適
    格之當事人，此最高法院四十年台上字第三十九號、一○五號、五十一年台上字
    第二七七二號判例意旨參見，另臺灣高等法院臺南分院九十一年度上更(一)字第三
    ○號民事判決亦同此見解。故本件上訴人於第一審程序中之當事人適格尚無欠缺
    ，原審未察，逕以土地登記謄本之記載認定上訴人並非系爭土地之所有權人，亦
    非系爭土地之管理者，而駁回其於第一審之訴及假執行之聲請，其訴訟程序自屬
    有重大之瑕疵，基此所為之判決，亦屬違背法令。而被上訴人未於言詞辯論期日
    到場，亦未提出書狀作何聲明或陳述，故未得兩造之同意，第二審法院自無從就
    該事件自為實體之裁判，以補正上開訴訟程序之瑕疵，為維持審級制度，自有將
    本事件發回原審法院即本院台南簡易庭更為裁判之必要。從而，上訴人執此指摘
    原判決不當，求予廢棄，自屬有理由。爰將原判決廢棄，發回原審法院即本院台
    南簡易庭重行審理，以符法制，並不經言詞辯論逕為判決。
三、據上論結，本件上訴為有理由，依民事訴訟法第四百三十六條之一第三項、第四
    百五十一條第一項、第四百五十三條，判決如主文。
中　　　華　　　民　　　國　　九十三　　年　　 十一　　 月　　 三十　　 日
                                  臺灣臺南地方法院民事第四庭
　　　　　　　　　　　　　　　　　　　審判長法　官　吳森豐
　　　　　　　　　　　　　　　　　　　　　　法　官　鄭彩鳳
　　　　　　　　　　　　　　　　　　　　　　法　官　林臻嫺
右正本證明與原本無異
本判決不得上訴
中　　　華　　　民　　　國　　九十三　　年　　 十二　　 月　　 三　　　 日
　　　　　　　　　　　　　　　　　　　　法院書記官　蔡蘭櫻
